臺北高等行政法院判決
　　　　　　　　　　　　　　　　　　 93年度訴字第03474號
　　　　　　　　　　　　　　　.
原　　　告　甲○○
被　　　告　經濟部智慧財產局
代　表　人　蔡練生（局長）
訴訟代理人　丙○○
　　　　　　黃宗信
參　加　人　乙○○
上列當事人間因新型專利異議事件，原告不服經濟部中華民國
93年8月19日經訴字第09306224940號訴願決定，提起行政訴訟。
本院判決如下：
　　主  文
原告之訴駁回。
訴訟費用由原告負擔。
　　事  實
一、事實概要：
    原告於90年12月31日以「熱水器瓦斯流量控制閥改良」向被
    告申請新型專利，經被告編為第00000000號審查，准予專利
    （下稱系爭案）。公告期間，參加人乙○○以其違反核准審
    定時專利法第97條、第98條第1項第1款及第2項之規定，不
    符新型專利要件，對之提起異議（參加人享有之新型專利為
    89 年8月4日申請，90年11月21日審定公告之第00000000號
    之「新型天然、液化兩用拷克」案，下稱引證案），案經被
    告審查，於93年3月4日以（93）智專三(三)05018字第
    09320208780 號專利異議審定書為「異議成立，應不予專利
    」之處分。原告不服，提起訴願，亦遭駁回，遂向本院提起
    本件行政訴訟。
二、兩造聲明：
　　(一)原告聲明：
      1.訴願決定及原處分均撤銷。
      2.訴訟費用由被告負擔。
　　(二)被告聲明：
      1.駁回原告之訴。
      2.訴訟費用由原告負擔。
三、兩造爭點：
    被告以原告申請新型專利之系爭案即「熱水器瓦斯流量控制
    閥改良」不具進步性，而為異議成立，不予專利之處分，是
    否有據？
四、兩造陳述：
　　(一)原告主張：
      依系爭案申請核准時之專利法第98條規定，舉凡物品之空
      間型態，對於該類物品而言，係為同類產品前所未有之首
      創型態，且能達創作時所欲解決同類產品使用上缺失之諸
      端目的者，即可稱具有首創實用性，亦即符合專利要件；
      至於其結構製造之技術或運用之技術原理是否為習知，自
      當以申請時之同類產品的結構型態及其運用的技術而論，
      而非以一全新未見之新技術為主要考量，更而據之為不符
      專利要件或為異議成立之唯一理由。第查：
      1.系爭案為一種專用於熱水器上配合壓差盤水流量做不同
        火力燃燒自動控制之使用改良，主要將熱水器連接進水
        壓差盤上蓋之閥本體內，依中央滑動軸桿的傳控設成上
        下相疊的雙閥門片，使具分段啟閉的操控，其中兩閥門
        片分別以彈簧件壓持做彈性回復控制，其特徵在於：主
        、副簧件呈不同螺向組裝設計，而中央軸桿上預設階環
        ，供穿組擋板以形成大火使用時，直接推控主閥門片，
        經由軸桿的滑動變換達到瓦斯分段啟閉的操控，確保達
        到點火系統操作之安全確動之使用目的。
      2.綜觀本件訴願駁回理由內容，主要認為系爭案結構設計
        中，主副閥片外側端組裝之復位彈簧，呈不同旋向的組
        裝為異議引證案第二、三、四圖所示之第一、二彈簧所
        揭露；又系爭案中擋板之增設以及擋板組裝固定於軸桿
        等，尚難稱為簡化加工技術，且指本案中省略引證案導
        槽，在擋板剛觸及主閥門時，將造成瞬間阻斷瓦斯流出
        ，難謂具進步性，從而認為系爭案之設計未脫離引證案
        的技術範疇，而為維持被告所為異議成立，應不予專利
        之處分；而針對上述訴願駁回決定及被告異議成立處分
        等之技術認定，誠有諸多難以令人信服之疑點。首先就
        結構設計特徵而言，以系爭案所設將主、副閥片外側端
        所組裝復位彈簧，呈不同旋向組裝，而依被告及訴願機
        關所指該特徵為引證案圖二－四所揭露，其實由圖示中
        錯雜的線條或非一般人可簡易判讀，方會有各說各話的
        情形，而此亦正是想像式的推論審斷，尤其由實際市售
        之使用商品可簡易的比對，其內外裝的彈簧，確實為同
        向之組裝，方會有經常攪合一起的不良使用情形，而此
        亦是系爭案開發改良的主要，惟由此一引證圖式的不易
        辨認事實，被告一再以其係不同向組裝的辯稱，其身為
        一專利審查機關，如何能在專利審查決定後，又在無法
        確切資料可明確比較下，反覆的為撤銷專利的決定，其
        若非專利審查草率，便是其審查標準不一，而面對此一
        反覆的處分決定，實予一般市井的申請民眾確有昨是今
        非的感受，徒然浪費民脂民膏，更是造成民眾的困擾，
        尤其於商務的推動上，更造成難以承受的負荷；針對此
        一推論想像式的異議、訴願決定，其顯與專利具體比對
        審斷的審查基準有極大的出入，其不合法與不合公正比
        例原則，容有加以撥正撤銷之必要，更而指稱異議乃公
        眾審查，按以系爭案的重點在其審查基準的不公與不當
        ，並非在異議制度的不當，其顧左右而言他的審查不言
        可喻，所為的不當審斷如何令人心服。
      3.系爭案審查時，初審便為准專利的審定，異議審斷時，
        無奈在無適切的具體證據下，僅依異議者的存疑及其所
        指證據之推論組合，便為技術輕易組合且無增進功效的
        不具進步性認定；尤其就所指以擋板推頂主閥片的開啟
        上，指與引證案由阻擋面做推頂第一閥門的功效相同的
        說法，容有進一步說明必要，按本案直接組裝擋板推頂
        ，首先於連控距離上可保持確定行程，且組裝上擋板為
        附裝之配件可由外側簡便鎖組；反觀引證案的阻擋面加
        工，整支軸桿需做極精確的加工，各導槽更需做相對的
        光滑面加工，當阻擋面的導槽端緣受磨損後，便可能產
        生連動上的不精確情形，再者以引證案加工所需的技術
        精密及加工困難度上，豈能與系爭案所示簡易擋板的鎖
        組結構相提並論，是一再以系爭案組裝技術與結構未有
        簡化之說法，純是外行人的評斷，不僅率斷更有未了解
        兩造加工製作上所潛在之不同點，致產生不具專業性的
        審斷，以此率為系爭案不具技術簡化與成本降低之認定
        ，更為不應准專利的異議審批，所為的不公與不符客觀
        事實，容有進一步加以撥正的必要。又就專利範圍附屬
        項部分的比對說明，按以附屬項依法本來就不能獨立主
        張或行使權利，其在與主項相附後方能產生其專利性，
        而以異議所為獨立分離式比對方式，其不合法至為明顯
        ；就其所指系爭案副閥片下緣錐形軸環為引證一之第一
        、二導錐之簡單轉用，不具進步性，按其設計主要運用
        錐形孔、錐環做漸近式的密合，其技術自非系爭案首創
        ，但就結構上與引證設計之不同，其實審查者及異議者
        均有同感，而以技術運用為由，以該項技術亦非引證案
        所首創之事實亦然，故以技術運用之改良使用，若可使
        本創作的設計更富實用功效，豈有不可者，此為另一審
        斷籠統率斷之事實；而對被告此一極其草率及不合客觀
        公平之審查事實，原決定機關顯並未加適切的檢視，反
        以附和之，其難稱具公義之舉措，著實令人失望；對其
        不當與可能產生之不良後果，勢將嚴重影響業界的生產
        秩序，更可能對整個公權力的公正性產生無謂的傷害。
      4.又針對運用習知技術於新型專利上，依70年判字第311
        號判例中，即對新型專利運用習知技術便已有一極清楚
        並確切的評述，即以新型專利所應用手段，縱令在原理
        上並非前所未有的創作，而係習用技術，若其空間型態
        係屬創新，並能產生某一新作用或增進該物品某種功效
        時，即符合新型專利之要件，而對於實用的認定亦明顯
        指出，即較原有物品在形狀、構造、裝置上具有特殊之
        效能者，即可認為合於實用之原則，不以工業上之價值
        為必要。又於新型專利異議判例中，即72年判字第872
        號中，亦有相關技術的認定，指稱係以其解決問題之手
        段及其手段所發生之技術上效果為創新者而言。是以系
        爭案的瓦斯流量的控制結構設計，其在申請提出時，初
        審即獲准專利權，其間均無習知技術轉用之疑慮，更無
        「未增進功效」之抽象式顧慮，在在顯示出以系爭案的
        創作功效及所解決的目的、手段，均為同類產品之首創
        ，以系爭案開發之創新先進，竟於申請2年餘後，被告
        及訴願機關以後來的技術簡易組合之看法，遽為不應獲
        准專利之決定，其顯有失客觀審判的事實，尤以習知技
        術組合無增進功效的審判結論，無具體確實引證資料足
        資佐證，僅為一推斷之評論，故無論就被告機關的異議
        成立或訴願機關所為的駁回決定處置說詞，明顯看出淪
        於主觀之不公及處置失當之疏失，更難以服人。
      5.綜上所述，系爭案整體設計特徵及所構築出的實際使用
        功效均為同類產品所未及，對於被告及訴願決定機關所
        為違反專利法第98條等相關規定之處分，實有商榷之必
        要云云。
      6.提出異議審定書、訴願決定書、代收委託書、圖式放大
        圖例、訴願理由書、本件副本等件影本為證。
　　(二)被告主張：
      系爭案第一項如附件第一圖副簧件（17）、主簧件（18）
      均以多個圓圈表示，並無不同旋向之設計示意，系爭案如
      附件第二、三、五主副閥片（15）（16）外側端所組裝之
      復位彈簧（17）（18）呈不同旋向的組裝等已為引證案如
      附件第２、３、４圖等第一彈簧（15）、第二彈簧（14）
      等所揭露；引證案軸桿長度、阻擋面、導槽並無加工困難
      ，連動不確實之情事，系爭案擋板（19）之增設以及檔板
      組裝固定於軸桿等難謂減化加工技術，系爭案利用擋板（
      19 ）以推頂主閥片（15）和引證案一利用阻擋面（111）
      頂推第一閥門（12）兩者功效相同，系爭案省略引證案如
      附件第１圖之導槽（112），在擋板（19）剛觸及主閥門
      （15），瞬間阻斷瓦斯流出，難謂具進步性；系爭案申請
      專利範圍第二項附屬項特徵「副閥片…錐形軸環…主閥片
      的錐形孔」等僅為引證案第二導錐（132）、第一導錐（
      124）之簡單轉用，不具進步性；系爭案申請專利範圍第
      三項「副閥片的復位彈簧可設成倒錐狀設計」亦已為引證
      案圖(一)第二彈簧（14）所揭露，並無功效增進，不具進步
      性等語。
    (三)參加人經合法通知未到場，亦未具狀為聲明或陳述。
　　理  由
一、按稱新型者，謂對物品之形狀、構造或裝置之創件或改良；
    凡可供產業上利用之新型，無下列情事之一者，得依本法申
    請取得新型專利…；新型係運用申請前既有之技術或知識，
    而為熟習該項技術者所能輕易完成且未能增進功效時，雖無
    前項所列情事，仍不得依本法申請取得新型專利，行為時專
    利法第97條、第98條第1項前段及第2項各定有明文。
二、本件原告於90年12月31日以系爭案向被告申請新型專利，經
    被告編為第00000000號審查，准予專利。公告期間，參加人
    乙○○以其違反核准審定時專利法第97條、第98條第1項第1
    款及第2項之規定，不符新型專利要件，對之提起異議，案
    經被告審查，於93年3月4日以（93）智專三(三)05018字第
    09320208780號專利異議審定書為「異議成立，應不予專利
    」之處分。原告不服，提起訴願，亦遭駁回等情，為兩造所
    不爭，且有上開各該函文、原處分及訴願決定書等件影本附
    訴願機關卷可稽。
三、原告主張引證案如附件第２至４圖復位彈簧由圖中錯雜的線
    條不易辨認其為相同或不同旋向之組裝；引證案阻擋面加工
    ，整支軸桿需做極精確的加工，各導槽更須做相對的光滑面
    加工，當阻擋面的導槽端緣受磨損後，便產生連動不精確，
    而系爭案直接組裝擋板推頂，連控距離上可保持確定行程，
    且組裝上擋板為附裝之配件，可由外側簡便鎖組，有技術簡
    化與成本降低之功效；系爭案副閥片下緣錐形軸環之附屬特
    徵，其在與主項相附後，方能產生其專利性，而以異議所為
    獨立分離式比對方式，其不合法至為明顯；系爭案運用錐形
    孔、錐環做漸近式的密合與引證案設計不同，故系爭案應符
    合新型專利云云，惟其主張為被告所否認。被告則稱系爭案
    省略引證案如附件第１圖之導槽（112）在擋板（19）剛觸
    及主閥門（15），瞬間阻斷瓦斯流出，難謂具進步性；系爭
    案申請專利範圍第二項附屬項特徵「副閥片…錐形軸環…主
    閥片的錐形孔」等僅為引證案第二導錐（132）、第一導錐
    （124）之簡單轉用，不具進步性；系爭案申請專利範圍第
    三項「副閥片的復位彈簧可設成倒錐狀設計」亦已為引證案
    如附件第１圖第二彈簧（14）所揭露，並無功效增進，故不
    具進步性等語，資為爭議。
四、經查，本件將附件即參加人享有新型專利之引證案「新型天
    然、液化兩用拷克」與附件即原告申請新型專利之系爭案「
    熱水器瓦斯流量控制閥改良」比較觀察；引證案未揭露系爭
    案軸桿（11）上設裝擋板（19）之構造，尚難謂系爭案不具
    有新穎性；惟新型專利，其保護之重點係在於構造、裝置之
    創新或改良與否，故申請新型專利者，其產品較之引證案，
    仍須具有進步性始可。關於系爭案申請專利之範圍，其是否
    具有進步性，茲分項說明如下。有關其第一項，引證案如附
    件第２、３、４圖第一彈簧、第二彈簧係呈不同旋向之組裝
    ，是以原告主張之系爭案第二、三及五圖主副閥片外側端所
    組裝之呈不同旋向復位彈簧之結構，已為引證案所揭露，自
    不合於進步性；又原告所主張系爭案擋板之增設，以及擋板
    組裝固定於軸桿等，與引證案相較，引證案軸桿長度、阻擋
    面、導槽並無加工困難，連動不確實之情事，尚難謂系爭案
    為加工技術之簡化；而系爭案在擋板初觸及主閥門瞬間，將
    造成阻斷瓦斯之流出，核其設計，僅係省略引證案如附件第
    １圖之導槽而已，客觀上亦難謂具有進步性之功效。有關其
    第二項，系爭案利用擋板以推頂主閥片，與引證案利用阻擋
    面頂推第一閥門，二者功效並無不同；又附屬項特徵「副閥
    片的底部形成錐形軸環，供與主閥片的錐形孔，做相互插組
    …」，僅為引證案如附件第１圖第二導錐、第一導錐之簡單
    轉用，並不具進步性。有關其第三項，原告主張系爭案之「
    副閥片的復位彈簧可設成倒錐狀設計」，觀之引證案如附件
    第１圖所示，已為其第二彈簧所揭露，無功效之增進，並不
    具進步性。綜上以觀，系爭案申請專利之範圍，其第一項獨
    立項不具進步性；第二項、第三項係依附於第一項之附屬項
    ，均未脫離引證案之技術範疇，亦不具有進步性。故原告主
    張其申請之「熱水器瓦斯流量控制閥改良」，已符合新型專
    利之法定要件云云，尚非有據，並不足採。
五、從而，被告以原告申請之系爭案不具進步性，而為異議成立
    ，不予專利之處分，於法並無違誤。訴願決定遞予維持，亦
    無不合。原告徒執前詞，訴請撤銷，為無理由，應予駁回。
據上論結，本件原告之訴為無理由，依行政訴訟法第98條第3項
前段，判決如主文。
中　　華　　民　　國　　94　　年　  12　　月　 29  　 日
                       第五庭審判長法  官　張瓊文
                                   法  官  帥嘉寶
                                   法  官  蕭忠仁
上為正本係照原本作成。
如不服本判決，應於送達後20日內，向本院提出上訴狀並表明上
訴理由，如於本判決宣示後送達前提起上訴者，應於判決送達後
20日內補提上訴理由書（須按他造人數附繕本）。
中　　華　　民　　國　　94　　年　  12　　月　 30  　 日
    　　  　　　　　　　    　     書記官  蕭純純
